臺灣新竹地方法院民事判決　　　　　　　 96年度訴字第282號
原　　　告　中國信託商業銀行股份有限公司即花蓮區中小企
　　　　　　業銀行
法定代理人　戊○○
訴訟代理人　丙○○
　　　　　　丁○○
被　　　告　甲○○
兼上一人
訴訟代理人　乙○○
上列當事人間塗銷所有權移轉登記事件，本院於民國96年11月12
日辯論終結，判決如下：
    主  文
被告乙○○、甲○○於民國九十四年三月十五日，就如附表所示
不動產所有權之贈與行為及所有權移轉行為應予撤銷。
被告甲○○就如附表所示不動產於民國九十四年三月三十一日經
新竹縣竹東地政事務所以夫妻贈與為登記原因所為之所有權移轉
登記應予塗銷。
訴訟費用由被告連帶負擔。
    事實及理由
壹、原告主張：
一、訴外人龍谷園藝股份有限公司（下稱龍谷園藝）於民國93年
    1月20日邀同被告乙○○為連帶保證人向原告借款新台幣（
    下同）1,500,000元，借款期間自93年1月20日起至98年1 月
    20日止，利息按年利率12.88﹪計算，並約定依年金法按月
    攤還本息，遲延還款時，按借款餘額，自遲延日起，逾期六
    個月以內按約定利率百分之十，逾期超過六個月部分，按約
    定利率百分之二十計付違約金，並訂立借款契約乙紙為證。
二、詎訴外人龍谷園藝僅繳納本息至95年2月20日止，即未再繳
    付，屢經催討，迄未清償，依原告與龍谷園藝所簽訂借款契
    約授信約定書第五條約定，該借款即喪失期限利益，應視為
    全部到期，龍谷園藝及連帶保證人等自應立即清償餘欠本金
    及應計之利息與違約金。故原告自得依民法消費借貸及連帶
    保證之法律關係向龍谷園藝及連帶保證人等追償。
三、惟原告進行訴追程序時，發現被告乙○○為避免伊之所有如
    附表所示土地（下稱系爭土地）遭原告聲請強制執行，竟於
    94年3月31日以贈與為登記原因，將之移轉與其妻即被告甲
    ○○。
四、按贈與行為即屬無償行為，而債務人所為之無償行為，有害
    及債權者，債權人自得聲請法院撤銷之，並得命受益人或轉
    得人回復原狀，民法第244條第1項及第4項定有明文。而上
    開之撤銷權，其客體乃包括債務人所為之債權行為及物權行
    為，是債權人行使此項撤銷權時，併得同時撤銷債務人所為
    之債權行為及物權行為（最高法院42年台上字第323號判例
    參照）。
五、次按，連帶債務者，係指保證人與主債務人負同一之債務，
    對於債權人各負全部給付之責任，又債權人得對於債務人中
    之一人或數人或其全體，同時或先後請求全部或一部之給付
    ，民法第272條第1項及第273條分別定有明文。從而連帶債
    務人於債務成立後，其財產即構成債權人之債權總擔保，故
    連帶債務人所為之法律行為致其責任財產減少，而致其債務
    清償不能或履行顯有困難時，即應認有害及債權人之債權。
    故被告二人之贈與行為應予撤銷，並將新竹縣竹東地政事務
    所以94年東地字第058420號收件移轉登記予以塗銷。
六、對被告抗辯之陳述：
（一）本件借款是95年2月20日未繳款後，原告在95年4月辦理催
      收，並於95年5月26日申請謄本時始知悉被告乙○○過戶
      之事情，被告乙○○於93年即擔任保證人，被告乙○○在
      移轉所有權之前，年所得僅350,000元，其資產顯然小於
      負債，而被告甲○○的資產多於被告乙○○，而被告乙○
      ○的財產是債務的總擔保，故其過戶行為顯然侵害原告的
      權利。
（二）被告乙○○於92年12月向原告所為借款在94年4月係由訴
      外人彭清雄代償，故將第一順位抵押權移轉給彭清雄，但
      原告並不知悉被告乙○○已將所有權移轉給被告甲○○。
      且除系爭不動產外，被告乙○○並無其他資產。
（三）本件借款原告曾對主債務人龍谷園藝求償，但聲請執行無
      效果，始對保證人即被告乙○○求償。
七、綜上所述，被告間所為之行為，確已害及原告之債權至明，
    爰聲明：（一）被告乙○○與被告甲○○間於民國94年3月
    15 日，就附表所示不動產所為之贈與行為，及94年3月31日
    所為所有權移轉行為應予撤銷。（二）被告甲○○應將上開
    不動產於94年3月31日經新竹縣竹東地政事務所以94年東地
    字第05842 0號收件移轉登記應予塗銷。（三）訴訟費用由
    被告等連帶負擔。
貳、被告則以：
一、被告乙○○於93年1月20日所簽發之1,500,000元本票，係由
    莊淑珍為發票人，乙○○僅為還款保證人，並非債務人，依
    民法第739條保證之定義，保證人僅為債務人不履行債務時
    ，方有代負履行責任之契約，另依民法第745條保證人之先
    訴抗辯權規定，債權人為就主債務人之財產為強制執行而無
    效果前，保證人得拒絕清償。原告應提出被告乙○○喪失先
    訴抗辯權之佐證，若無法提出，自不應逕將被告列為共同債
    務人，被告應享有先訴抗辯權法律權利之保障。
二、被告乙○○於94年1月6日收到原告另案聲請命被告給付
    1,489,460元及利息79,134元之支付命令，被告於94年4月26
    日清償完畢，並向花蓮企銀撤銷抵押權，於94年3月31日將
    系爭不動產過戶給被告甲○○，原告應知此事，故至原告提
    起本件訴訟已經超過一年，依照民法第245條之規定，原告
    已不得主張撤銷。
三、被告於94年3月31日所為之所有權移轉登記，當時訴外人龍
    谷園藝還款正常（係至95年2月20日起始未繳款），被告乙
    ○○當時資產大於負債，所以當時的贈與行為並沒有危害花
    蓮企銀的債權，故無民法第244條第1項之適用。
四、被告甲○○於94年3月31日辦理所有權移轉登記之際，對於
    訴外人龍谷園藝於93年1月20日邀同被告乙○○為連帶保證
    人向原告借款1,500,000元之事不知情，直至95年6月2日，
    被告乙○○通知被起訴，才獲悉此事。
五、被告乙○○辦理所有權移轉當時在外並未有負債情況，所以
    被告甲○○並無幫被告乙○○為脫產之行為。
六、綜上，為此答辯聲明：原告之訴駁回；訴訟費用由原告負擔
    。
、兩造不爭執之事實：
一、訴外人龍谷園藝於93年1月20日邀同被告乙○○為連帶保證
    人，向原告借款1,500,000元，詎訴外人龍谷園藝僅繳納本
    息至95年2月20日止，即未再繳付。
二、被告乙○○於94年3月31日以夫妻贈與為登記原因，將系爭
    土地移轉予其妻即被告甲○○。
肆、得心證之理由：
    原告主張被告二人間於94年3月31日所為之系爭土地所有權
    移轉登記有害原告之債權，惟為被告所否認，辯稱：移轉當
    時被告乙○○之資產大於負債，並無害於原告之債權等語。
    是本件兩造爭執之處應在於，本件原告起訴時間是否已逾民
    法第245條前段規定之一年除斥期間？被告二人間之無償贈
    與行為及所有權移轉行為是否有害於原告之債權？茲論述如
    下：
一、原告起訴時間是否已逾民法第245條前段規定之一年除斥期
    間？
（一）按民法第244條第1項之撤銷權，依同法第245條規定，自
      債權人知有撤銷原因時起，一年間不行使而消滅。該項法
      定期間為除斥期間，其時間經過時權利即告消滅。此項除
      斥期間有無經過，縱未經當事人主張或抗辯，法院亦應先
      為調查認定，以為判斷之依據（最高法院85年台上字1941
      號判例參照）。故不論當事人主張或抗辯與否，本院均應
      就此法定除斥期經是否知有撤銷原因時起逾一年不行使而
      消滅乙節，先行調查認定。次按，民法第244條第1項之撤
      銷權，依同法第245條規定，自債權人知有撤銷原因時起
      ，一年間不行使而消滅，但查所謂知有撤銷原因，係指債
      務人所為者為無償行為，且有害及債權而言，倘僅知其一
      ，則無從本於詐害行為行使撤銷權，除斥期間即無從進行
      （最高法院75年度台上字第1371號判決意旨參照）。
（二）經查，原告其於95年5月間始知悉被告二人間就系爭土地
      之所有權移轉登記行為，被告則辯稱：被告乙○○個人積
      欠原告借款1,489,460元及利息79,134元部分，乃於94 年
      4月間由訴外人彭清雄代償完畢，並經原告將第一順位抵
      押權移轉予訴外人彭清雄，原告應知悉系爭土地之所有權
      移轉情形等語。惟查，被告乙○○擔任連帶保證人之本件
      借款乃95年2月20日始未正常繳款，並經原告於95年5月間
      申請系爭土地謄本，於95年6月間向主債務人即訴外人龍
      谷園藝等人聲請本票裁定，且向本院聲請就系爭土地為假
      處分之裁定，有放款戶授信明細表、台灣桃園地方法院95
      年度票字第6968號民事裁定影本、本院95年裁全字第2121
      號裁定影本、新竹縣竹東地政事務所網路申領異動索引等
      附卷可稽，且被告乙○○對於原告係於95年5月26日始知
      悉被告二人間所有權移轉行為一節，亦曾自承無意見（見
      本院96年5月18日言詞辯論筆錄），足認原告應係於本件
      借款之主債務人龍谷園藝未正常繳款，於95年5月間申領
      系爭土地謄本後，始知悉被告二人間就系爭土地之所有權
      移轉行為，原告之主張尚非無據。至被告所稱被告乙○○
      於92年12月向原告所為另筆借款，雖確於94年4月間訴外
      人彭清雄代償，而將第一順位抵押權移轉給彭清雄，然此
      與本件借款無涉，亦無從認定原告係於當時即知悉被告二
      人間之所有權移轉行為，從而，原告主張其於96年4月間
      提起本件訴訟未逾撤銷權行使之一年法定期間，揆諸前開
      說明，應屬可採，則被告抗辯原告起訴時間已逾其知有撤
      銷原因一年，即非有理由。
二、被告二人間之無償贈與行為及所有權移轉行為是否有害於原
    告之債權？
（一）按債務人所為之無償行為，有害及債權者，債權人得聲請
      法院撤銷之。債權人依第1項或第2項之規定聲請法院撤銷
      時，得並聲請命受益人或轉得人回復原狀，民法第244條
      第1項、第4項前段定有明文。又所謂害及債權，乃指債務
      人之行為，致積極的減少財產，或消極的增加債務，因而
      使債權不能獲得清償之情形，若債權人之債權，因債務人
      之行為，致有履行不能或困難之情形者，即應認為有損害
      於債權人之權利，並不以債務人因其行為致陷於無資力為
      限（最高法院81年度臺上字第207號判決、45年臺上字131
      6號判例意旨參照）。次按，民法第244條撤銷權之客體包
      括債務人之債權行為及物權行為，債權人行使此種撤銷權
      時，並可同時訴請撤銷債務人之債權及物權行為（最高法
      院42年臺上字第323號、48年臺上字1750號判例意旨亦可
      資參照）。
（二）原告主張被告乙○○為本件借款之連帶保證人之事實，業
      據提出與其所述相符之借款契約、授信約定書、放款戶授
      信明細表、土地登記簿謄本等件為證，被告乙○○對於其
      確為本件借款之連帶保證人一節亦不爭執，自堪信原告此
      部分主張為真實。是被告乙○○依據連帶保證之規定，對
      原告負有清償上開借款、利息以及違約金之義務。
（三）承前所述，被告乙○○依連帶保證之規定，對原告負有清
      償上開借款、利息與違約金之義務，而被告乙○○在上開
      借款債務未清償前，將系爭土地贈與被告甲○○之無償行
      為，顯已減少其一般財產，影響其清償全部債務之能力，
      致原告之債權有履行不能或行使困難之情形；又本院依職
      權調閱被告乙○○之財產資料，被告乙○○於94、95年度
      僅有所得約340,000元，名下並無其他財產，有卷附稅務
      電子閘門財產所得調件資料表可參。是以，被告二人間之
      贈與行為以及所有權移轉登記行為，顯然有害於原告債權
      之完全受償，被告乙○○所為移轉當時其資產大於負債之
      辯稱，並不足採，依上開規定及說明，原告自得訴請撤銷
      被告二人間就系爭土地所為之贈與債權行為及移轉所有權
      之物權行為，並將對被告甲○○所為之所有權移轉登記予
      以塗銷。
（四）至被告辯稱：被告乙○○應享有先訴抗辯權法律權利之保
      障等語，惟因被告乙○○乃本件借款之連帶保證人，而連
      帶保證之債務人對於債權人應各負全部給付之責，連帶保
      證債務之債權人得同時或先後向保證人為全部給付之請求
      ，連帶保證人不得主張先訴抗辯權，是在債務未受清償前
      ，連帶債務人中之一人所為之詐害行為，債權人自得對之
      依民法第244條第1項、第2項之規定撤銷之，至於其他連
      帶債務人有資力與否，在所不問（最高法院77年台上字第
      1772號、88年度台上字第1302號判決意旨參照），準此，
      被告乙○○所為原告應先向主債務人龍谷園藝聲請執行之
      抗辯，於法並無可採。
三、綜上，被告二人間就系爭土地所為之所有權移轉登記既係基
    於贈與之無償行為，且被告乙○○對原告負有上開借款債務
    之連帶保證責任，系爭土地復為其唯一不動產，被告乙○○
    竟將系爭土地以贈與方式移轉登記與被告甲○○，將使原告
    求償無門，自屬有害於原告之債權。從而，原告依民法第24
    4條第1項規定，請求撤銷被告二人間就系爭土地贈與之債權
    行為及物權行為；併依民法第244條第4項規定請求甲○○塗
    銷已為之移轉登記以回復原狀，自屬正當，應予准許。
四、原告之訴為有理由，依民事訴訟法第85條第2項，判決如主
    文。
中　　華　　民　　國　　96　　年　　11　　月　　26　　日
                  民事第一庭    法　官　林南薰
以上正本係照原本作成。
如對本判決上訴，須於判決送達後20日內向本院提出上訴狀。
中　　華　　民　　國　　96　　年　　11　　月　　26　　日
                                書記官　楊書棼
┌─────────────────────────────────────────────────────────────┐
│附表：                                                                                                   96年度訴字第282號│
├──┬──────────────────────────┬─┬────────────┬─────────┬──────┤
│編號│　　　土　　　　　地　　　　　坐　　　　　落　　　　│地│　　面　　　　　　積　　│　　　　　　　　　│　　　　　　│
│　  ├───┬────┬────┬────┬───────┤　├──┬──┬──────┤　權　利　範　圍　│備　　　　考│
│    │縣　市│鄉鎮市區○　 段　 ○ ○　段 │ 地　　　號   │目│公頃│公畝│　平方公尺　│ 　　　　　　　　 │        　  │
├──┼───┼────┼────┼────┼───────┼─┼──┼──┼──────┼─────────┼──────┤
│001 │新竹  │竹東    │仁愛    │        │一八○一      │建│    │    │一○八      │全部              │            │
└──┴───┴────┴────┴────┴───────┴─┴──┴──┴──────┴─────────┴──────┘
